【裁判字號】    96,訴,2475
【裁判日期】    970213
【裁判案由】    商標異議
【裁判全文】
臺北高等行政法院判決
                                     96年度訴字第02475號
                              .
原      告  美商．寬騰公司（QUANTUM CORPORATION）
代  表  人  甲○○○○SHA.
訴訟代理人  蕭財政
            丙○○
被      告  經濟部智慧財產局
代  表  人  王美花（局長）
訴訟代理人  丁○○
參  加  人  固迪欣有限公司
代  表  人  乙○○
上列當事人間因商標異議事件，原告不服經濟部中華民國96年5
月14日經訴字第09606067410 號訴願決定，提起行政訴訟，並經
本院依職權命第三人固迪欣有限公司參加訴訟，本院判決如下：
    主  文
原告之訴駁回。
訴訟費用由原告負擔。
    事  實
一、事實概要：
    參加人固迪欣有限公司於民國（下同）93年5 月18日以「QU
    ANTUM 寬特」商標，指定使用於當時商標法施行細則第49條
    所定商品及服務分類表第9 類之「影印機及其組件、晒圖機
    、曬藍圖設備、平行尺、直尺、圓規、經緯儀、水平儀、電
    子測距機、垂直斜度測定器、測量桿、測距儀、方位儀、照
    準儀、測距設備、測杆、測角器、精密測量儀器、測微器」
    商品，向被告智慧財產局申請註冊，經被告核准列為註冊第
    0000000 號商標（下稱系爭商標，詳見附圖(一)）。嗣原告以
    系爭商標有違商標法第23條第1 項第12款及第16款之規定，
    並檢具如附圖(二)所示商標（註冊第662583、117196、127084
    號商標，下稱據以異議商標），對之提起異議。案經被告審
    查，認系爭商標無違前揭規定，乃以95年11月28日中台異字
    第940734號商標異議審定書為「異議不成立」之處分（下稱
    原處分）。原告不服，提起訴願，經經濟部96年5 月14日經
    訴字第09606067410 號訴願決定駁回，原告仍不服，遂向本
    院提起行政訴訟。本院依職權命參加人參加訴訟。
二、兩造聲明：
  (一)原告聲明：
    1.訴願決定及原處分均撤銷。
    2.被告應作成異議成立之處分。
  (二)被告聲明：原告之訴駁回。
三、兩造之爭點：
    系爭商標之註冊是否有致相關公眾混淆誤認之虞，或有減損
    據以異議商標之識別性或信譽之虞？
  (一)原告主張：
    1.按「相同或近似於他人著名商標或標章，有致相關公眾混
      淆誤認之虞，或有減損著名商標或標章之識別性或信譽之
      虞者」，不得註冊，為商標法第23條第1 項第12款前段所
      規定。惟前揭條款之適用要件，應包含有「近似與否」、
      「著名與否」、「是否有致相關公眾混淆誤認之虞」或「
      有減損著名商標或標章之識別性或信譽之虞」等4 要點，
      茲陳述如下：
      (1)近似與否：
        關於此點，被告認同「二造商標皆有相同之外文『QUAN
        TUM 』，以具有普通知識經驗之消費者，於購買時施以
        普通之注意，可能會有所混淆而誤認二商標之商品來自
        同一來源之系列商品或雖不相同但有關聯之來源，應屬
        構成近似之商標」，此點並無爭議。
      (2)著名與否：
        關於此點，被告亦認同由原告「檢送之國內外註冊證、
        網站報導資料、廣告及參展資料等證據影本，固可認據
        以異議之『QUANTUM 』商標，於硬碟機等相關商品上所
        表彰之商譽已廣為相關事業或消費者所普遍認知而達著
        名之程度，且業經其中台異字第920558號之商標異議審
        定書中認定著名在案」，此點亦無爭議。
      (3)是否有致相關公眾混淆誤認之虞：
        所謂有使公眾誤信之虞，祇需商標圖樣與已具知名度之
        他人商標相同或近似即足以發生，並不以使用於同一、
        同類商品或性質相同、近似之商品為限（最高行政法院
        《89年7 月1 日改制前為行政法院》73年度判字第426
        號判決參照）。查系爭商標之圖樣與已具知名度之據以
        異議商標之圖樣近似，如前述判決揭露，實已構成欺罔
        公眾或使公眾誤信（混淆誤認）之虞，殆無疑義。惟，
        衡諸原處分及訴願決定之理由，卻皆與前揭裁判要旨相
        悖，令原告實難以甘服。
      (4)是否有減損著名商標或標章之識別性或信譽之虞：
        查本增訂條款之立法意旨，乃與73年8 月7 日法律座
          談會中法院對於著名商標之保護之研討結論相關及呼
          應：
          依現行商標法第37條第1 項第7 款之規定，對於著名
          商標之保護，係僅限於同一或同類之商品，惟將著名
          之商標，使用於不同一或不同類之商品，而行銷於市
          場，易使消費者產生錯覺，而誤認購買，此不但侵害
          著名商標權人之權益，更對廣大的消費者構成無可計
          數的損害，茲以實例說明如下：如新力牌之熱水器與
          一般新力牌之電器用品，係屬不同類之商品，依現行
          商標法之規定，並不屬於商標權之侵害，但一般購買
          者會誤認該熱水器，應是由製造優良電器產品之新力
          公司所製造的，因而受欺購買，故站在保護消費者之
          立場而言，對於著名之商標是應該擴大保護的；另外
          將著名之商標使於用風馬牛不相及之物品上，如柯達
          照相器材之商標是國際上著名的商標，如將柯達之商
          標使用於剃鬍刀上，在歐洲國家係認為屬於商標權之
          侵害；除此之外，有些不屬於使用近似於著名商標之
          情形，而係以風馬牛不相及之物品，來影射著名商標
          營業主體之信譽，如太陽牌係著名之商標，而以月亮
          牌係太陽牌之姊妹牌，品質一樣好作廣告，似此情形
          ，即係用不正競爭之理論來保護著名的商標，又如某
          一服裝設計廠商很有名，而標榜其設計之方法與該廠
          商係同一性質之設計方法，此屬搭便車之行為，在英
          國係可提起訴訟請求賠償。在法國有一商標法權威學
          者，提出無謂競爭之理論：即是不正競爭以外之理論
          ，可以更擴大保護到完全風馬牛不相及，甚至於和商
          標相同或近似無關之情形；還有商標顯著性沖淡原則
          ：一著名商標，被不同之主體適用於風馬牛不相及之
          物品，因該商標被使用於太多之物品上，致使其顯著
          性被沖淡而有損害，此於現行商標法規定，係無根據
          的，但為英美法院所採取，德國法院、法國法院亦均
          採取之。基於以上說明，為了保護消費者之利益，對
          於著名商標，應予特殊之保護，於未來修正商標法時
          ，似應建議刪除第37條第1 項第7 款之規定，並應參
          酌上述外國學說，立法例來修正，俾建立我國健全的
          商標制度。
        是以此條款之增訂，乃係針對商標權人長期經營累積
          之著名商標商譽、信譽，予以特殊保護，而將他人「
          以著名商標用於非同一或類似之商品／服務，甚至完
          全不致混淆誤認之虞（風馬牛不相及）的商品／服務
          上，致該著名商標之識別性或信譽生減損之虞」，而
          立法列入保護之列。
        所謂「減損識別力者」，通常係指只要影響到著名商
          標之識別性，以致該著名商標之識別性被沖淡或聲譽
          受減損，即有適用之餘地。例如：「被不同之主體適
          用於風馬牛不相及之物品，因該商標被使用於太多之
          物品上，致使其顯著性被沖淡而有損害」。是以，不
          同主體之系爭商標之商標權人，於「影印機及其組件
          、晒圖機、曬藍圖設備、平行尺、直尺、圓規、經緯
          儀、水平儀、電子測距儀、垂直斜度測定器、測量桿
          、測矩儀、方位儀、照準儀、測距設備、測杆、測角
          器、精密測量儀器、測微器」等風馬牛不相及之商品
          上之商標使用，即有減損（沖淡或稀釋化）據以異議
          商標之識別性（顯著性）之虞。
        至於所謂「減損信譽者」，則係指利用著名商標在質
          量上之正面的評價，榨取其聲譽，而傷害到著名商標
          所使用之商品或服務給人之質量的印象。又硬碟機等
          相關商品，乃具有精密、高質量之特徵，其係經由原
          告自我要求，對商品品質嚴格控管，售後服務嚴加把
          關，長期經營累積之商譽、信譽，始得以廣為相關事
          業或消費者所普遍認知而達著名之程度，並非一蹴可
          幾。
        是以，參加人以系爭商標使用於「影印機及其組件、
          …、測微器」等商品上，即有可能以搭便車之行徑，
          而利用原告著名之據以異議商標在質量上之正面的評
          價，榨取其聲譽，而傷害到據以異議商標於「硬式磁
          碟儲存器；…；電腦設備之安裝、保養及修繕」等相
          關商品或服務給人之質量的印象，進而減損其高度信
          譽。
        訴願決定中更清楚揭露，關於商標法第23條第1 項第
          12款後段之「減損著名商標或標章之識別性或信譽之
          虞者」，被告迄今尚未訂定相關審查基準，但經濟部
          卻逕自參酌國外相關學說見解，自訂商標減損之適用
          要件（計有4 點），而為訴願駁回之處分，顯於法無
          據，且欠缺公信力。再者，國情不同，法制自屬有別
          ，案情又各有不同，又何以僅依國外相關學說，即可
          執為其行政處分之依據？
        商標減損理論，係以保護商標本身財產上價值為出發
          點，一般普通商標本身財產價值有限，自不能過度保
          護以致影響市場公平競爭機制，惟考量著名商標得來
          不易之高度識別性與商譽，應以更嚴謹之保護，始得
          與該理論相呼應。尤以此處所探討之「減損識別性或
          信譽」，其適用要件僅需構成「之虞」即可，而非「
          之實」，惟被告與經濟部卻忽略此「之虞」之爭點，
          妄自假想無此「減損之虞」之可能，與己無涉一味地
          認定「無減損之虞」。試問，若屆時發生「減損之實
          」，被告與其上級機關何者要負起損害賠償責任？抑
          是交由全民買單，以國家賠償方式補救？再者，參酌
          「商標減損理論」，「減損著名商標或標章之識別性
          或信譽」之舉證本屬不易，故通常以有構成「減損之
          虞」，即可成立適用。何況現已有著名商標已被他人
          用於風馬牛不相及之商品上之事實，如此仍可稱未有
          所謂「減損之虞」，是問該如何方有「減損之實」之
          可能？若商標法第23條第1 項第12款後段之商標減損
          規定，其立法宗旨未具有「防患於未然」之功能與目
          的，又何以羅列「之虞」字眼立法？是以原處分及訴
          願決定自有未洽，且有失公允。
    2.復被告以「系爭商標使用迄今已餘10於多年」、「二造商
      標在市場上併存且各具知名度為相關消費者所認識，應足
      以區辨為不同來源」為由，強化其異議不成立之處分之依
      據，惟原告對此點論述仍有不服，並於訴願救濟程序中聲
      明且敘明理由，惟經濟部針對此點並未審酌，即為訴願駁
      回之處分，顯有重大之瑕疵，按行政程序法第111 條第7
      款「行政處分有其他具有重大明顯之瑕疵者，應為無效」
      之規定，此訴願駁回之行政處分即應為無效。
 (二)被告主張：
    1.原告對於系爭商標無違商標法第23條第1 項第16款規定乙
      節，已無具體敘明理由聲明不服，故此部份並非本件訴訟
      所應審究之範疇，合先敘明。
    2.按商標法第23條第1 項第12款規定，商標「相同或近似於
      他人著名商標或標章，有致相關公眾混淆誤認之虞，或有
      減損著名商標或標章之識別性或信譽之虞者」，不得註冊
      。所謂「有致相關公眾混淆誤認之虞者」，係指商標有使
      相關消費者對其所表彰之商品來源或產製主體發生混淆誤
      信之虞而言；所謂「有減損著名商標或標章之識別性或信
      譽之虞」者，係指商標以不公平方式或不正利用著名商標
      之識別性，而有致減損著名商標之價值，或因利用著名商
      標之信譽而有搭便車不勞而獲之情形者而言。至判斷是否
      有前揭條款規定之適用，應考量被告公告之「混淆誤認之
      虞」審查基準所列各項相關參考因素。其中商標近似及據
      爭商標著名二項要素，依前揭法條規定僅為必須具備之要
      件，個案中如存在有其他相關參考因素應一併而為斟酌。
    3.本案存在之相關因素之審酌：
      (1)據以異議商標是否為著名商標或標章：
        本件據原告所檢送之國內外註冊證、網站報導資料、廣
        告及參展資料等證據資料影本，固可認據以異議之「QU
        ANTUM 」商標，於硬碟機等相關商品上所表彰之商譽應
        已廣為相關事業或消費者所普遍認知而達著名之程度，
        並經被告中台異字第920558號商標異議審定書認定著名
        在案，惟其知名度應僅及於該等硬碟機等相關商品上。
      (2)商標是否近似暨其近似之程度：
        本件系爭商標，與據以異議商標相較，二者皆有相同之
        外文「QUANTUM 」，以具有普通知識經驗之消費者，於
        購買時施以普通之注意，可能會有所混淆而誤認二商品
        來自同一來源之系列商品或雖不相同但有關聯之來源，
        應屬構成近似之商標。
      (3)商標識別性之強弱：
        原則上創意性的商標識別性最強，而以習見事物為內容
        的任意性商標及以商品相關暗示說明為內容的暗示性商
        標，其識別性即較弱（「混淆誤認之虞」審查基準5.1
        參照）。查據以異議商標上之外文「QUANTUM 」，尚屬
        普通習見，非為原告所獨創，且「QUANTUM 」為既存之
        英文單字，屬任意性商標，其識別性較弱，早於71年起
        國內外廠商以相同外文「QUANTUM 」作為商標圖樣之一
        部或全部獲准註冊者迄今已有84件，指定使用在各種化
        粧品、藥物零售；財務服務；廣告之企劃、宣傳、設計
        、製作、代理服務等多類服務及洗髮精、木瓜牛奶、山
        泉水、電腦軟體、編織布、衣服、玩具、鈣片等多類商
        品，有被告商標註冊簿影本及商標檢索資料列表附卷可
        稽。
      (4)相關消費者對各商標熟悉之程度：
        按於商標近似及據以異議商標著名要件具備情形下，雖
        然導致有混淆誤認之虞機率極大，但並非是絕對必然，
        有可能因其他重要因素存在，例如二商標在市場已併存
        相當時間，均為相關消費者所熟悉，多能加以區辨，而
        無混淆誤認之虞。是如相關消費者對衝突之二商標如均
        為相當熟悉者，亦即二商標在市場併存之事實已為相關
        消費者所認識，且足以區辨為不同來源者，則應儘量尊
        重此一併存之事實（「混淆誤認之虞」審查基準5.6.1
        參照）。經查本件依參加人所檢附之註冊資料、商品型
        錄、操作手冊、廣告資料等使用證據相關資料，佐證其
        早於81年即委由其關係企業台承貿易有限公司（下稱台
        承公司）向美商Vemco Corporation 進口系爭商標商品
        ，台承公司並於82年取得註冊第606969、616434號「QU
        ANTUM 寬特」商標權，屆期授權參加人另案申請系爭商
        標，使用迄今已逾10多年，系爭商標使用於晒圖機等商
        品之信譽亦為相關事業或消費者所知悉。二造商標在市
        場上併存且各具知名度為相關消費者所認識，應足以區
        辨為不同來源。
    4.綜上所述，據以異議商標雖經被告認定為著名商標，然其
      知名度僅及於硬碟機等相關商品及服務，與系爭商標指定
      使用之晒圖機、曬藍圖設備、平行尺、直尺、經緯儀、水
      平儀等商品，業於市場併存多年，依一般社會通念及市場
      交易情形，二造商標指定使用商品╱服務性質有異，關聯
      性低，二者市場區隔明顯並不具利益競爭關係，且據以異
      議商標之著名性範圍尚未高到足以涵蓋到不具競爭性之晒
      圖機等商品。從而系爭商標之註冊，應不致有使一般消費
      者對其所表彰之商品來源或產製主體發生混淆誤認之虞，
      亦難認有以不公平方式或不正利用著名商標之識別性，而
      有致減損著名商標之價值，應無前揭法條規定之適用。
  (三)參加人主張：與被告相同。
    理  由
一、本件起訴時被告之代表人原為蔡練生，嗣變更為王美花，經
    其聲明承受訴訟，核無不合，應予准許。
二、按商標「相同或近似於他人著名商標或標章，有致相關公眾
    混淆誤認之虞，或有減損著名商標或標章之識別性或信譽之
    虞者」、「有著名之法人、商號或其他團體之名稱，有致相
    關公眾混淆誤認之虞者」，不得註冊，為商標法第23條第1
    項第12、16款所明定。
三、參加人固迪欣有限公司於93年5 月18日以「QUANTUM 寬特」
    商標，指定使用於當時商標法施行細則第49條所定商品及服
    務分類表第9 類之「影印機及其組件、晒圖機、曬藍圖設備
    、平行尺、直尺、圓規、經緯儀、水平儀、電子測距機、垂
    直斜度測定器、測量桿、測距儀、方位儀、照準儀、測距設
    備、測杆、測角器、精密測量儀器、測微器」商品，向被告
    智慧財產局申請註冊，經被告核准列為註冊第0000000 號商
    標（下稱系爭商標，詳見附圖(一)）。嗣原告以系爭商標有違
    商標法第23條第1 項第12款及第16款之規定，並檢具如附圖
    (二)所示商標（註冊第662583、117196、127084號商標，下稱
    據以異議商標），對之提起異議。案經被告審查，認系爭商
    標無違前揭規定，乃以95年11月28日中台異字第940734號商
    標異議審定書為「異議不成立」之處分。原告不服，循序提
    起行政訴訟，並為事實欄所載各節之主張，是本件應審酌者
    厥為：系爭商標之註冊是否有致相關公眾混淆誤認之虞，或
    有減損據以異議商標之識別性或信譽之虞？
四、經查：
  (一)本件原告異議理由包括商標法第23條第1 項第12款及第16款
    ，原處分2 款均不適用，原告對於系爭商標無違商標法第23
    條第1 項第16款規定乙節，已無具體敘明理由聲明不服，故
    此部分並非本件所應審究之範疇，本件應僅就系爭商標有無
    違反商標法第23條第1 項第12款規定論斷。
  (二)所謂「有致相關公眾混淆誤認之虞者」，係指商標有使相關
    消費者對其所表彰之商品來源或產製主體發生混淆誤信之虞
    而言；所謂「有減損著名商標或標章之識別性或信譽之虞」
    者，係指商標以不公平方式或不正利用著名商標之識別性，
    而有致減損著名商標之價值，或因利用著名商標之信譽而有
    搭便車不勞而獲之情形者而言。至判斷是否有前揭條款規定
    之適用，應考量被告公告之「混淆誤認之虞」審查基準所列
    各項相關參考因素。其中商標近似及據爭商標著名二項要素
    ，依前揭法條規定僅為必須具備之要件，個案中如存在有其
    他相關參考因素應一併而為斟酌。
    本案存在之相關因素之審酌：
    1.商標是否近似暨其近似之程度：
      本件系爭商標，與據以異議商標相較，二者皆有相同之外
      文「QUANTUM 」，以具有普通知識經驗之消費者，於購買
      時施以普通之注意，可能會有所混淆而誤認二商品來自同
      一來源之系列商品或雖不相同但有關聯之來源，應屬構成
      近似之商標。
    2.據以異議商標是否為著名商標：
      本件據原告所檢送之國內外註冊證、網站報導資料、廣告
      及參展資料等證據資料影本，固可認據以異議之「
      QUANTUM 」商標，於硬碟機等相關商品上所表彰之商譽應
      已廣為相關事業或消費者所普遍認知而達著名之程度，並
      經被告中台異字第920558號商標異議審定書認定著名在案
      ，惟其知名度應僅及於該等硬碟機等相關商品上。
    3.商標識別性之強弱：
      原則上創意性的商標識別性最強，而以習見事物為內容的
      任意性商標及以商品相關暗示說明為內容的暗示性商標，
      其識別性即較弱（「混淆誤認之虞」審查基準5.1 參照）
      。查據以異議商標上之外文「QUANTUM 」，尚屬普通習見
      ，非為原告所獨創，且「QUANTUM 」為既存之英文單字，
      屬任意性商標，其識別性較弱，早於71年起國內外廠商以
      相同外文「QUANTUM 」作為商標圖樣之一部或全部獲准註
      冊者迄今已有84件，指定使用在各種化粧品、藥物零售；
      財務服務；廣告之企劃、宣傳、設計、製作、代理服務等
      多類服務及洗髮精、木瓜牛奶、山泉水、電腦軟體、編織
      布、衣服、玩具、鈣片等多類商品，有被告商標註冊簿影
      本及商標檢索資料列表附卷可稽。
    4.相關消費者對各商標熟悉之程度：
      按於商標近似及據以異議商標著名要件具備情形下，雖然
      導致有混淆誤認之虞機率極大，但並非是絕對必然，有可
      能因其他重要因素存在，例如二商標在市場已併存相當時
      間，均為相關消費者所熟悉，多能加以區辨，而無混淆誤
      認之虞。是如相關消費者對衝突之二商標如均為相當熟悉
      者，亦即二商標在市場併存之事實已為相關消費者所認識
      ，且足以區辨為不同來源者，則應儘量尊重此一併存之事
      實（「混淆誤認之虞」審查基準5.6.1 參照）。經查本件
      依參加人所檢附之註冊資料、商品型錄、操作手冊、廣告
      資料等使用證據相關資料，佐證其早於81年即委由其關係
      企業台承貿易有限公司（下稱台承公司）向美商Vemco
      Corporation 進口系爭商標商品，台承公司並於82年取得
      註冊第606969、616434號「QU ANTUM寬特」商標權，屆期
      授權參加人另案申請系爭商標，使用迄今已逾10多年，系
      爭商標使用於晒圖機等商品之信譽亦為相關事業或消費者
      所知悉。二造商標在市場上併存且各具知名度為相關消費
      者所認識，應足以區辨為不同來源。
五、綜上所述，據以異議商標雖經被告認定為著名商標，然其知
    名度僅及於硬碟機等相關商品及服務，與系爭商標指定使用
    之晒圖機、曬藍圖設備、平行尺、直尺、經緯儀、水平儀等
    商品，業於市場併存多年，依一般社會通念及市場交易情形
    ，二造商標指定使用商品╱服務性質有異，關聯性低，二者
    市場區隔明顯並不具利益競爭關係，且據以異議商標之著名
    性範圍尚未高到足以涵蓋到不具競爭性之晒圖機等商品。從
    而系爭商標之註冊，應不致有使一般消費者對其所表彰之商
    品來源或產製主體發生混淆誤認之虞，亦難認有以不公平方
    式或不正利用著名商標之識別性，而有致減損著名商標之價
    值，應無前揭法條規定之適用。
六、至原告雖稱：系爭商標指定使用之商品，尚包括「影印機及
    其組件」，而依現行科技，「影印機及其組件」一般均包含
    硬碟機，故二者仍屬類似商品，有致相關公眾混淆誤認之虞
    ，或有減損著名商標或標章之識別性或信譽之虞云云。然查
    ：系爭商標指定使用之商品，固包括「影印機及其組件」，
    惟「影印機及其組件」主要功能為影印，與硬碟機之主要功
    能不同，要非屬類似商品，是原告此部分所述，亦不足採。
七、從而被告所為異議不成立之處分，並無不法，訴願決定予以
    維持，亦無不合。原告徒執前詞，訴請撤銷，及請求被告應
    作成異議成立之處分，為無理由，應予駁回。
八、兩造其餘攻擊防禦方法均與本件判決結果不生影響，故不逐
    一論述，併此敘明。
據上論結，本件原告之訴為無理由，爰依行政訴訟法第98條第1
項前段，判決如主文。
中    華    民    國    97    年     2    月   13     日
                    臺北高等行政法院第二庭
                              審判長法  官  徐  瑞  晃
                                    法  官  畢  乃  俊
                                    法  官  陳  金  圍
上為正本係照原本作成。
如不服本判決，應於送達後20日內，向本院提出上訴狀並表明上
訴理由，如於本判決宣示後送達前提起上訴者，應於判決送達後
20日內補提上訴理由書（須按他造人數附繕本）。
中    華    民    國    97    年     2    月   13     日
                                    書記官  陳  可  欣


司法院資訊處製作；財團法人民間司法改革基金會備份。
